【裁判字號】    97,聲再,323
【裁判日期】    971017
【裁判案由】    詐欺等
【裁判全文】
臺灣高等法院刑事裁定                97年度聲再字第323號
再審聲請人
即受判決人  甲○○
上列聲請人因詐欺等案件，對於本院90年度上易字第2364號，中
華民國92年1月7日第二審確定判決（原審案號：臺灣臺北地方法
院88年度易字第1618號，起訴案號：臺灣臺北地方法院檢察署87
年度偵續字第463號），聲請再審，本院裁定如下：
    主  文
再審之聲請駁回。
    理  由
壹、再審聲請意旨略以：
一、本件應適用88年修正前民法第 475條、最高法院69年台上字
    第3546號判例及88年修正之民法債編施行法第 1條。依88年
    4月21日修正前民法債編第475條規定，消費借貸，因金錢或
    其他代替物之交付，而生效力。金錢借貸契約因屬要物契約
    ，應由貸與人就交付金錢之事實負舉證之責，但若貸與人提
    出有借用 600,000元之借用收據，經載明所借款項，當日親
    收足訖無訛者，且債務人為擔保 600,000元借款債務，將所
    有不動產設定第 2順位抵押權，有他項權利證明書登記公示
    於眾，要應解為貸與人就要物性之具備，已盡舉證之責任。
    本案因債權人出借 600,000元而書寫抵押權設定契約書，供
    辦理抵押權設定，嗣聲請法院裁定拍賣抵押物（85年度拍字
    第518號民事裁定、85年度執字第3918號 ），聲請人受償領
    得分配款632,210元等事實無誤，有原法院85年度拍字第518
    號民事裁定書理由、抵押權設定契約書、他項權利證明書、
    土地及建物登記簿、借據影本、本票乙紙等件為證。於83年
    8月（84年2月）更早期間雖續借出 500,000元借款，同時持
    有 500,000元本票，斯時因不懂得本票借款求償，仍欲參與
    分配過程以完成程序，債務人另紙本票 500,000元借款未及
    提出，為拍賣抵押物參與分配求償，和王代書於84年1月6日
    以他紙票號為CH-49767號之本票聲請法院准許本票強制執行
    之裁定，雖於84年1月16日以84年票字第751號裁定得為強制
    執行，但與聲請人擔保借款600,000元應受償分配款630,000
    毫不相干。基上，益可資證明借款人李天福等三人確實向債
    權人為借款，深知為背後金主所借貸金額，並經其本人交付
    借用 600,000元之借用收據，以確認有收受事實，故足認聲
    請人應受無罪之判決。原審判決適用法規、認定事實顯有錯
    誤，爰依法再提出補充事實並提出證據。
二、本案借款經由借款人借得 600,000元，借款人之兄李天賜為
    何會拒不搬遷及不還金錢？臺灣臺北地方法院民事判決書86
    年度訴字第360號佐證和參照，稱該件辦理抵押權所借600,0
    00元，並非虛偽，苟有虛偽不實，李天賜等人於臺灣臺北地
    方法院檢察署檢察官處分書90年度偵字第 15790號與被告李
    天福因偽造文書等案件，第2頁第9行略以：經偵查終結，足
    證該件抵押權之設定並非虛偽，苟有虛偽不實，李天賜等於
    知悉後豈有不以訴訟、塗銷登記方式主張權利？卻另行要以
    虛偽訂立租賃契約方式規避法律，致受偽造文書之刑事判決
    之理？臺灣臺北地方法院刑事判決87年度易字第2212號、臺
    灣高等法院刑事判決87年度上易字第5799號謂：以經登記公
    示、具絕對效力之抵押權擔保債務之履行，顯為社會交易所
    常見，客觀上尚不足謂係令人陷於錯誤之欺罔手段，應堪採
    信為真。按民法第 870條抵押權之從屬性，抵押權不得由債
    權分離而為讓與，或為其他債權之擔保。再按抵押權係從屬
    於債權而存在規定，如其債權為借款，則因金錢之交付，始
    生效力，故抵押權是否存在及抵押權登記有無塗銷原因，端
    視有無實際收受借款而定，憑所擔保之借款存在，抵押權即
    由成立，自應許抵押權之登記與求償。本件執行名義為拍賣
    抵押物既已表明並無相關規定必須另有 600,000元之票據來
    擔保。借款人交付簽署收據，較易證明借款的事實，但是如
    能憑依其他證據，如受其委託轉交款項的王代書證明有借款
    的事實，或連帶債務人李天賜並不否認的證稱，辦理抵押權
    借款，並非虛偽，茍有虛偽不實知悉後豈有不以訴訟、塗銷
    登記方式主張，表明借款存在屬實。
三、退萬步言，本件顯有民法第 169條表見代理之適用，依民法
    第 169條之規定，由自己之行為表示以代理權授與他人或知
    他人表示為其代理人而不為反對之表示者，對第三人應負授
    權人之責任。既然借款人向王代書找黃錦玉或債權人甲○○
    借貸得款 600,000元，此由李天福等三人所出具抵押權設定
    借款收款證明書上明確記載：債務人即李天福等茲向債權人
    借用前開款項金額 600,000元，而本日確已收訖屬實，債務
    人當遵照前開條件，即如未於83年11月11日清償聲明違約金
    ：每萬元每日30元履行，為擔保本件債務，李天福、李天賜
    、李天聖等所有後開不動產設定第 2順位抵押權予債權人，
    並取得借款人確認收受借得 600,000元簽收之收受憑據。按
    依88年4月21日修正公布之民法債編施行法第1條明確規定：
    「民法債編施行前發生之債，除本施行法有特別規定外，不
    適用民法債編之規定，其在修正施行前發生者，除本施行法
    有特別規定外，亦不適用修正施行後之規定。」本件借款債
    務發生在88年民法債編修正前之 83年8月間，依前開民法債
    編施行法第1條之規定，自應適用88年4月21日民法債編修正
    前之民法第475條及當時有效之最高法院 69年台上字第3546
    號判例為判決之依據。雖民法第 475條業經修正刪除，且該
    判例已於90年4月17日經最高法院90年度第4次民事庭會議決
    議刪除，並於90年5月8日依（90）台資字第 00300號公告在
    案，亦應適用修正刪除前之原有規定，不受任何刪除之影響
    。而原審未就此部份加以審酌，僅單憑李天福以而之說詞，
    即據以率斷，實雖以甘服。今特再具狀提出王代書表明受其
    委託轉交款項的人之證言「確有貸放足額借款個人連帶擔保
    票據」，並願意對質等，認有證據能力之物證，再予補呈到
    院。其漏未審酌發現確實之新證據「貸放足額借款個人連帶
    擔保票據」，譯文內容均能證明事實，均足生影響於該判決
    之重要事實之認定。依刑事訴訟法確定判決，如發現認定事
    實顯係錯誤者，亦得聲請再審，原審就借款 600,000元金額
    、辦理擔保借款設定及交付款等情，理當准許傳喚王代書到
    庭，甚而拘捕到庭釐清。按犯罪事實應依證據認定之，無證
    據不得推定其犯罪事實，又認定不利於被告之事實須依積極
    證據，茍積極證據不足為不利於被告事實之認定，即應為有
    利於被告之認定，更不必有何有利之證據。且詐欺取財罪之
    成立，須行為人主觀上有為自己不法所有之意圖，本件聲請
    人並無不法所有之意圖，亦無令人陷於錯誤之欺罔詐術，自
    不應以「詐欺罪責」處罰。
四、迄今事隔多年，再審原告忽於近日在皮包內尋獲王代書當時
    借款連帶擔保再審被告之票據乙件，略謂：「借貸之款項，
    業已如數查收，此當時借款連帶擔保再審被告之票據乙件」
    等語。今既發現上述新證據，自難甘服該確定判決。
貳、本院經查：
一、按刑事訴訟法第420條第1項第 6款所謂發見確實之新證據，
    係指該證據於事實審法院判決前已經存在，為法院、當事人
    所不知，不及調查斟酌，至其後始行發見，且就證據本身形
    式上觀察，固不以絕對不須經過調查程序為條件，但必須顯
    然可認為足以動搖原有罪確定判決，而為受判決人無罪、免
    訴、免刑或輕於原判決所認罪名之判決者為限。故受理聲請
    再審之最後事實審法院，應就聲請再審理由之所謂「新證據
    」，是否具備事實審判決前已經存在，為法院、當事人所不
    知，事後方行發見之「嶄新性」（或稱「新規性」），及顯
    然足以動搖原有罪確定判決，應另為無罪、免訴、免刑或輕
    於原判決罪名之「顯然性」（或稱「確實性」）二要件，加
    以審查，為判斷應否准予開始再審之準據，二者不可或缺，
    否則即不能據為再審之原因（最高法院93年度台抗字第98號
    、86年度台抗字第 477號裁判要旨參照）。而所謂「確實」
    之新證據，係指其證據之本身在客觀上可認為真實，毋須經
    過調查，即足以動搖原判決，使受刑人得受有利之裁判者而
    言，若在客觀上就其之真實性如何，尚欠明瞭，非經相當之
    調查，不能辨其真偽，即與確實新證據之「確實」涵義不符
    ，自難採為聲請再審之理由（最高法院 85年度台抗字第341
    號、424號判決均同此旨）。
二、再按，不得上訴於第三審法院案件，其經第二審確定之有罪
    判決，就足生影響於判決之重要證據漏未審酌為理由而聲請
    再審者，應於判決送達後 20日內為之，刑事訴訟法第424條
    規定甚明。又法院認為無再審理由者，應以裁定駁回之，經
    前項裁定後，不得更以同一原因聲請再審，同法第434條第1
    項、第2項，亦有明文。
三、茲查：
  (一)傳訊王明欽（王代書）部分：
    1.本件聲請人據以聲請再審之原判決（即本院90年度上易字
      第2364號案件 ），係屬同法第376條規定之不得上訴於第
      三審法院之案件，該案判決經查係於民國 92年1月22日合
      法送達，有送達證書可稽。茲聲請人於逾20日後之民國97
      年 9月19日，始指摘原判決就重要證據漏未審酌，聲請再
      審。又再審聲請人所主張漏未審酌之證據即為聲請傳喚「
      王明欽」為證，惟再審聲請人前已主張「王明欽」係漏未
      審酌證據，而聲請再審，經本院以92年度聲再字第29號、
      92年度聲再字第108號、97年度聲再字第 17號裁定駁回再
      審聲請確定，有本院92年聲再字第29號、92年度聲再字第
      108號、97年度聲再字第 17號裁定可證，聲請人以此同一
      原因聲請再審，且逾收受原確定判決20日，就其程序顯屬
      違背規定。
    2.又聲請人依第420條第1項第 6款發現確實之新證據聲請傳
      喚「王明欽」為證，惟聲請人主張「王明欽」係發現確實
      新證據而聲請再審，已經本院以 96年度聲再字第346號、
      97年度聲再字第17號裁定駁回再審聲請確定，此有本院96
      年度聲再字第346號、97年度聲再字第 17號裁定可證，再
      審聲請人以同一原因聲請再審，就其程序顯屬違背規定。
  (二)抵押權設定契約書、他項權利證明書、借據、本票部分：
    1.本件聲請人於逾收受原確定判決 20日後之民國97年9月19
      日，始指摘原判決就重要證據漏未審酌，聲請再審，就其
      程序顯屬違背規定（理由同前）。
    2.以同法420條第1項第 6款發現確實新證據之理由聲請再審
      ，須該證據係在事實審法院判決前已存在，因未經發現，
      不及調查斟酌，或審判時未經注意，至其後始行發現，即
      須具備「嶄新性」要件，始可為之。本件聲請人所提之抵
      押權設定契約書、借款證明書、借據、本票等證據，原判
      決業於理由一(一)、(五)予以斟酌，自不符合發現確實新證據
      之「嶄新性」要件，從而，不符法定聲請再審理由。且聲
      請人主張上列文書係發現確實新證據而聲請再審，已經97
      年度聲再字第17號裁定駁回再審聲請確定，此有本97年度
      聲再字第17號裁定可證，再審聲請人以同一原因聲請再審
      ，就其程序顯屬違背規定。
  (三)87年度易字第2212號判決、87年度上易字第5799號判決、90
    年度偵字第15790號部分：
    1.本件聲請人於逾收受原確定判決 20日後之民國97年9月19
      日，始指摘原判決就重要證據漏未審酌，而聲請再審，就
      其程序顯屬違背規定（理由同前）。
    2.聲請人以87年度易字第2212號判決、87年上易字第5799號
      判決及90年度偵字第15790號等證據，依同法420條第 1項
      第 6款聲請再審，惟該等證據已經97年度聲再字第17號裁
      定駁回再審聲請確定，此有本97年度聲再字第17號裁定可
      證，再審聲請人以同一原因聲請再審，就其程序顯屬違背
      規定。
  (四)貸放足額借款連帶擔保票據部分：
    聲請人另提出之「貸放足額借款連帶擔保票據」影本 1紙，
    其真實性如何，尚需經調查，故其並非在客觀上毋庸調查，
    即可認係真實，且足以動搖原有罪確定判決，而使受判決人
    得受更有利裁判之確實新證據，自難採為聲請再審之理由。
四、綜上所述，本件聲請人所執聲請再審之理由，非聲請再審之
    適法理由，且所提證據亦非屬刑事訴訟法第420條第 1項第6
    款所稱之確實之新證據，是聲請人聲請本件再審，核無理由
    ，應予駁回。
據上論斷，依刑事訴訟法第434條第1項，裁定如主文。
中    華    民    國    97    年    10    月    17    日
                  刑事第二庭審判長法  官  洪光燦
                                  法  官  林恆吉
                                  法  官  宋明蒼
以上正本證明與原本無異。
如不服本裁定，應於收受送達後五日內向本院提出抗告狀。
                                  書記官  駱麗君
中    華    民    國    97    年    10    月    17    日


司法院資訊處製作；財團法人民間司法改革基金會備份。
